【裁判字號】    94,訴,5818
【裁判日期】    950421
【裁判案由】    損害賠償等
【裁判全文】
臺灣臺北地方法院民事判決              94年度訴字第5818號
    原      告  丙○○
    訴訟代理人  陳錦隆    律師
                劉振瑋    律師
                曾增銘    律師
    被      告  甲○○
                乙○○
    前列二人共同
    訴訟代理人  莊勝榮    律師
上列當事人間請求損害賠償事件，本院於民國九十五年三月十七
日言詞辯論終結，判決如下：
    主      文
被告應連帶給付原告新臺幣壹佰萬元，及自民國九十四年十月二
十五日起至清償日止，按週年利息百分之五計算之利息。
被告應連帶將附件一所示之道歉啟事刊登於自由時報頭版一天。
訴訟費用由被告連帶負擔。
    事      實
甲、原告方面
一、聲明：
  (一)被告應連帶將附件一所示之道歉啟事刊登於自由時報頭版一
    天。
  (二)被告應連帶給付原告新臺幣五百萬元，及自起訴狀繕本送達
    翌日起至清償日止，按週年利息百分之五計算之利息。
二、陳述：
  (一)被告甲○○及乙○○自民國（下同）八十九年八月起屢次不
    實指摘原告有詐欺、侵占及活動法院等行為，致侵害原告名
    譽，被告檢舉或陳情之行為有：1.被告甲○○於八十九年八
    月十九日向民主進步黨中央黨部檢舉原告於八十七年至八十
    八年間擔任訴外人大發證券股份有限公司（下稱大發公司）
    總經理，挪用該公司資金約新臺幣（下同）五億元，並以詐
    欺及作假帳方式，侵占訴外人泰安投資股份有限公司（下稱
    泰安公司）財產約三億三千萬元，另詐欺及侵占訴外人長宏
    投資股份有限公司（下稱長宏公司）所持有之大發公司股份
    1,983,000股與泰安公司股份1,200,000股；2.被告甲○○以
    上開檢舉函向立法委員何嘉榮檢舉；3.被告二人於九十年十
    一月十三日，具名向訴外人國際票券金融股份有限公司（下
    稱國票公司）董事長林華德不實指稱原告等涉嫌非法向該公
    司股東騙取六億三千萬元股票、作假帳侵占三億三千萬元與
    侵占債務人還款一億元；4.被告甲○○於九十二年二月十二
    日向立法委員陳建銘不實陳情原告於八十年十月三十日詐欺
    及侵占大發公司股東之股票約七億元，且向本院對原告提出
    恐嚇取財之告訴；5.被告甲○○於九十三年七月一日，向金
    管會檢舉並副知臺灣證券交易所董事長吳乃仁及向法務部部
    長陳定南不實指稱，原告及訴外人林華德共同詐欺及侵占大
    發公司股東款項六億八千萬元；6.被告甲○○與立法委員劉
    文雄於九十三年八月五日召開記者會，致翌日中國時報刊登
    「立委促查不法掏空針對大發證券掏空等案，要求金管會與
    司法檢調單位必須立即調查大發證券與國票證券等有關不法
    事證」；7.被告甲○○於九十四年四月十八日，向行政院長
    謝長廷不實指摘原告於七十七年至八十七年間任職大發公司
    之總經理，向股東騙取股票六億八千萬元；8.被告二人於九
    十四年六月二十日函總統夫人吳淑珍，不實指稱原告與訴外
    人林華德及翁明堂之共同詐欺，與訴外人陳建隆於第一金控
    犯下五百億元之ADR詐騙案，另與訴外人林華德及葉素菲犯
    下博達案，現計畫發行國票金控二十億元之ADR案犯罪；9.
    被告二人於九十四年八月十日函總統陳水扁，不實指稱原告
    與訴外人翁明堂等犯下六億餘元詐欺案，其罪證確鑿而偵辦
    五年未結，係原告賄賂北市調處長林介山為其活動檢調官員
    所致；10.被告二人於九十四年八月十七日及同年九月二十二
    日函國票金融控股公司董事陳天貴，稱去除心術不正之原告
    ，始能確保國票集團之營運正常，被告甲○○並於九十四年
    九月三十日向金管會主任委員龔照勝、國票金控董事長陳哲
    芳、洪三雄等十四人、士林地檢署檢察長吳陳鐶、檢察官吳
    維雅陳情，副本抄送總統、行政院長、立法
    院長、國民黨主席、法務部長及高檢署檢察長，不實指稱原
    告侵占長宏公司股東股款一億三千萬元．且參與博達公司掏
    空案與第一金控海外釋股弊案之幕後操作。
  (二)被告不實指摘原告詐欺、侵占及活動檢調單位與法院，而其
    陳情對象包括個人或機關，應有專人層層代為處理，則可接
    觸或了解上開陳情內容者，不限於陳情對象，被告不實指述
    已散播傳布於多數人，已嚴重損害原告名譽，被告顯係故意
    不法侵害原告之人格權，核屬共同侵權行為，原告自得依民
    法第一百八十五條第一項及第一百九十五條第一項規定，請
    求被告負連帶損害賠償責任，被告自不得依刑法第三百十一
    條第一項第一款及第三款規定，主張免責。又原告為台灣大
    學經濟系學士、台灣大學經濟研究所碩士，曾任教於淡水工
    商（即真理大學）與淡江大學，曾擔任台北市證券商同業公
    會常務理事、理事及承銷小組與財務小組召集人，更曾任中
    華民國證券分析協會理事長達十餘年，亦曾擔任大發公司總
    經理、董事、副董事長兼總經理等職，並自八十八年五月起
    擔任國票公司董事及總經理迄今，原告長期服務證券界，於
    證券界享有優良之聲望與信譽。至被告甲○○為訴外人長宏
    公司董事長兼總經理，現為該公司之清算人，另被告乙○○
    則為訴外人長宏公司之財務經理，現任職於中央氣象局，有
    土地、汽車及投資股票，顯有相當資力。原告因被告之不實
    指摘，致原告之名譽受損，精神亦遭受莫大之痛苦，衡諸原
    告之身分地位及被告之經濟狀況，原告爰依民法第一百九十
    五條第一項規定及最高法院八十六年度台上字第三五三七號
    判例意旨，請求被告連帶賠償五百萬元。再者，被告自八十
    九年八月起，屢次向各機關對原告為不實之檢舉與陳情，被
    告甲○○更與立委劉文雄召開記者會，經中國時報刊登報導
    後，致原告於證券界之優良信譽遭受質疑，業已嚴重侵害原
    告之名譽，原告爰依民法第一百九十五條第一項規定，請求
    被告連帶將附件一所示之道歉啟事刊登於自由時報頭版一天
    ，以回復原告之名譽。
三、證據：提出檢舉書一件、民進黨中央黨部函一件、立委何嘉
    榮服務處函一件、函五件、陳情書一件、法務部檢察司函一
    件、中國時報剪報一件、存證信函三件、陳情一件、財政部
    台北市國稅局財產歸屬資料清單一件、財政部台北市國稅局
    綜合所得稅各類所得資料清單一件、協議書一件、委託書一
    件、本院檢察署檢察官起訴書一件、本院刑事判決一件、臺
    灣士林地方法院檢察署（呈）一件、臺灣士林地方法院檢察
    署不起訴處分書一件、函三件（以上均影本）等件為證。
乙、被告方面：
一、聲明：原告之訴駁回。
二、陳述：
  (一)被告甲○○於九十一年間對原告提出詐欺罪之告訴，乃原告
    於七十九年間操作股票失利，致資金周轉不靈，詎其竟稱係
    訴外人大發公司發生財務危機，使該公司之其法人股東長宏
    公司及泰安公司陷於錯誤，分別將其所持有之大發公司股份
    1,983,000股與1,200,000股，當時市價為一億三千餘萬元之
    股票交付予原告，其他股東亦陷於錯誤而將當時市價五億五
    千萬元之大發證券公司股票交付予原告，共計六億八千萬元
    。又訴外人長宏公司交付原告股票之時間分別為八十年十月
    二十八日、八十年十月三十日、八十年十一月一日及八十年
    十一月十五日，然自訴外人長宏公司最後交付股票日八十年
    十一月十五日起，至被告甲○○於八十九年八月十五日及九
    十年十月十二日向本院地檢署及臺灣士林地方法院地檢署告
    發止，均未逾十年追訴權時效，詎承辦該案之檢察官竟以逾
    十年追訴權時效為由而為不起訴處分，經被告甲○○以發現
    新事實、新證據為由提出告發，檢察官始認未逾十年追訴權
    時效而偵辦在案。另被告甲○○向有關單位陳情，受陳情之
    單位或立委均屬特定，被告甲○○並無散佈於眾之情形，自
    無妨害原告之名譽，況且被告甲○○於偵查中稱原告詐欺六
    億八千萬元亦有根據。至訴外人林介山原為台北市調處處長
    及訴外人國票證券公司之顧問，並承辦原告詐欺六億八千萬
    元之案件，然其退休後竟為該公司顧問，被告甲○○檢舉其
    介入活動及原告以國票顧問費二十萬元收買之，均屬可公受
    評之事，並未妨害原告之名譽，而訴外人陳慧遊原為總統官
    邸之總管，卸任後擔任台揚投信公司（原名國票投信公司）
    之董事長，被告甲○○向總統及其夫人陳情，亦為向特定單
    位陳情，且為憲法第十六條規定所保障之請願權，被告並未
    妨害原告之名譽。
  (二)原告稱被告二人於九十年十一月十三日，具名向訴外人國際
    票券金公司董事長林華德不實指稱原告等涉嫌非法向該公司
    股東騙取六億三千萬元股票、作假帳侵占三億三千萬元與侵
    占債務人還款一億元，然被告乙○○於八十一年四月十五日
    前為長宏公司之財務經理，並不知悉該函，亦未蓋章於上，
    且該函乃在邀請訴外人林華德了解事件原委，由被告甲○○
    及訴外人周弘宗二人送至訴外人林華德，而與被告乙○○無
    關。另原告稱被告二人於九十四年八月十七日及同年九月二
    十二日函國票金融控股公司董事陳天貴，然該函並無被告乙
    ○○之簽名，亦與被告乙○○無關。至原告稱被告二人於九
    十四年六月二十日函總統夫人吳淑珍，並於於九十四年八月
    十日函總統陳水扁，稱原告與訴外人翁明堂等犯下六億餘元
    詐欺案，對象均屬特定，並無散佈於眾，妨害原告名譽之情
    形。又況，被告二人所陳述之內容，均有相當理由確信其為
    真實，其中包括檢察官之偵查卷證及當時雜誌之相關報導，
    依司法院大法官會議釋字第五○九號解釋意旨，對被告自不
    能以誹謗罪相繩，且被告所為之陳情，已符合刑法第三百十
    一條第一款及第三款規定之誹謗罪免責事由，被告並未妨害
    原告之名譽，是原告之主張，顯無理由。再者，被告甲○○
    自國防醫學院畢業，現無工作，另被告乙○○自國立成功大
    學畢業，目前任職於中央氣象局，惟經濟狀況並非良好，而
    原告擔任訴外人國票公司之總經理，原告請求五百萬元之精
    神損害賠償，顯然過高，況其已遭臺灣士林地方法院地檢署
    限制出境，足見被告並非空言指摘。至原告稱被告甲○○與
    立法委員劉文雄召開記者會，並於翌日經中國時報所報導，
    然被告甲○○於記者會上並未發言，而立法委員劉文雄如何
    發言，自與被告甲○○無涉，復以被告乙○○並未參與上開
    記者會，是原告據此主張被告應連帶負損害賠償責任，及應
    連帶於自由時報之頭版刊登道歉啟示，即無理由。
三、證據：提出協議書收據一件、收據四件、大發證券股份有限
    公司財務報表會計師查核報告一件、今周刊報導節本一件、
    商業周刊節本二件、時報週刊節本一件、函一件、公司基本
    資料一件、乙○○財產資料說明一件、主管議會會議記錄一
    件、網頁資料一件（以上均影本）等件為證。
    理      由
一、本件原告起訴主張被告自八十九年八月起屢次分別或共同以
    原告有挪用大發公司資金、侵占泰安公司三億三千萬元、長
    宏公司股份，騙取國票公司六億三千萬元股票、侵占三億三
    千萬元及債務人還款一億元，與訴外人林華德、翁明堂共同
    詐欺，與訴外人陳建隆於第一金控犯下五百億元之AD R詐騙
    案，另與訴外人林華德及葉素菲犯下博達案，現計畫發行國
    票金控二十億元之ADR案犯罪，以及原告刑事案件所以遲未
    偵結係因原告賄賂北市調處長林介山為其活動檢調官員所致
    等不實事項，向總統、總統夫人吳淑珍及金管會、台灣證券
    交易所、行政院長、立法院長等人士散發黑函，並向國票金
    融控股公司董事陳天貴去函表示唯有去除心術不正之原告，
    始能確保國票集團之營運正常等侵害其名譽之不實事項，致
    侵害其名譽，為此訴請被告連帶賠償五百萬元並登報道歉一
    天，以回復其名譽等語；被告甲○○則以其向有關單位陳情
    ，受陳情之單位或立委均屬特定，並無散佈於眾之情形，自
    未妨害原告名譽，況其於偵查中稱原告詐欺六億八千萬元均
    有根據，而訴外人林介山原為台北市調處處長及訴外人國票
    證券公司之顧問，且承辦原告上開詐欺案件，竟於退休後為
    該原告公司顧問，其檢舉原告介入活動及以國票顧問費二十
    萬元收買林介山，均屬可公受評之事，亦未妨害原告之名譽
    ，至其向總統及其夫人陳情，乃憲法第十六條規定所保障之
    請願權，並未妨害原告之名譽云云；被告乙○○則以其僅與
    甲○○共同具函總統及總統夫人吳淑珍，其對象乃屬特定，
    並無散佈於眾，妨害原告名譽之情形，其餘致其他單位個人
    之信函部份其則未參與，至其向總統及其夫人所陳述之內容
    ，均有相當理由確信其為真實，並不構成誹謗罪，且符合刑
    法第三百十一條第一款及第三款規定之誹謗罪免責事由，其
    並未妨害原告之名譽，是原告之主張，顯無理由云云資為抗
    辯。
二、經查，本件被告甲○○並不否認其曾以下列事項分別向下列
    個人或單位發函：1.於八十九年八月十九日向民主進步黨中
    央黨部檢舉原告於八十七年至八十八年間擔任訴外人大發公
    司總經理，挪用該公司資金約五億元，並以詐欺及作假帳方
    式，侵占訴外人泰安公司財產約三億三千萬元，另詐欺及侵
    占訴外人長宏公司所持有之大發公司股份1,983,000股與泰
    安公司股份1,200,000股；2.向立法委員何嘉榮檢舉上開情
    節；3.與被告乙○○向國票公司董事長林華德指稱原告等涉
    嫌非法向該公司股東騙取六億三千萬元股票、作假帳侵占三
    億三千萬元與侵占債務人還款一億元；4.向立法委員陳建銘
    陳情原告於八十年十月三十日詐欺及侵占大發公司股東之股
    票約七億元，向台灣台北地方法院檢察署提出恐嚇取財之告
    訴；5.向金管會檢舉並副知臺灣證券交易所董事長吳乃仁及
    向法務部部長陳定南指稱原告及訴外人林華德共同詐欺及侵
    占大發公司股東款項六億八千萬元；6.與立法委員劉文雄於
    九十三年八月五日召開記者會，致翌日中國時報刊登「立委
    促查不法掏空針對大發證券掏空等案，要求金管會與司法檢
    調單位必須立即調查大發證券與國票證券等有關不法事證」
    ；7.向前行政院長謝長廷指摘原告於七十七年至八十七年間
    任職大發公司之總經理，向股東騙取股票六億八千萬元；8.
    與被告乙○○致函總統夫人吳淑珍，指稱原告與訴外人林華
    德及翁明堂之共同詐欺，與訴外人陳建隆於第一金控犯下五
    百億元之ADR詐騙案，另與訴外人林華德及葉素菲犯下博達
    案，現計畫發行國票金控二十億元之ADR案犯罪；9.與被告
    乙○○致函總統陳水扁，指稱原告與訴外人翁明堂等犯下六
    億餘元詐欺案，其罪證確鑿而偵辦五年未結，係原告賄賂北
    市調處長林介山為其活動檢調官員所致；10.與被告乙○○致
    函國票金融控股公司董事陳天貴，稱去除心術不正之原告，
    始能確保國票集團之營運正常，並向金管會主任委員龔照勝
    、國票金控董事長陳哲芳、洪三雄等十四人、士林地檢署檢
    察長吳陳鐶、檢察官吳維雅陳情，副本抄送總統、行政院長
    、立法院長、國民黨主席、法務部長及高檢署檢察長，指稱
    原告侵占長宏公司股東股款一億三千萬元．且參與博達公司
    掏空案與第一金控海外釋股弊案之幕後操作等情，而被告乙
    ○○則對於上開對總統及總統夫人發函部份不爭執，上開事
    實並分別有檢舉書、民進黨中央黨部函、立委何嘉榮服務處
    函、陳情書、法務部檢察司函、中國時報剪報、存證信函、
    陳情書、台灣台北地方法院檢察署檢察官起訴書、本院刑事
    判決、臺灣士林地方法院檢察署不起訴處分書、函（以上均
    影本）等件為證，上開事實洵堪認定。本件被告執以抗辯之
    主要理由，乃(一)被告所指摘之事項均屬真實，並無誹謗；(二)
    被告所發函對象乃屬特定，非不特定之大眾，自不構成誹謗
    行為，因此亦未侵害原告名譽；(三)向總統及其夫人陳情乃憲
    法所保障之請願權，不構成侵權行為。茲就被告所辯上開事
    項，分別論述如下：
  (一)被告辯稱其所指摘之事項均屬真實，自不構成誹謗云云。按
    刑法第三百十條有關誹謗罪規定之要件，並非民法第一百八
    十四條有關侵權行為責任有無認定之依據，此二者所保護之
    範圍並不一致，自不得以刑法規範違反之有無，作為民法責
    任有無之依據，例如，向來認為刑法誹謗罪之構成限於故意
    行為，不及於過失，惟民法侵權行為之損害賠償責任，並不
    以故意行為為限，過失行為亦屬之，由此可知關於民事賠償
    責任之認定，並不以刑事責任之有無為其前提要件，此不可
    不辨。被告辯稱渠等所指稱之事項均有所據，惟詢其所據者
    何，被告甲○○答稱：「（問：被告在原證十一信函中所提
    到的各項事情，有無證據可以證明？）國票案部分那是報紙
    登的，我是看報紙寫的，我自己沒有查證。另市調處的部分
    ，那是商業周刊登的。另關說檢調的部分，我也沒有證據，
    這些都是屬於檢舉的範圍。法務部都是宣傳只要檢舉不法，
    至於偵查是檢察官來處理的，我的意思是希望提醒政府去瞭
    解這種事情。」（參本院九十四年十二月十五日言詞辯論筆
    錄第二頁），由是可知，被告所依據者，均係報章雜誌所載
    事項，至於報章雜誌未記載部分，其則係未有任何查證行為
    ，至於報章雜誌所記載之事項是否真實，被告並未進行任何
    查證，換言之，被告向有關個人或單位所陳述之事項，其真
    實性如何，被告均未有確實證據資料，而被告乙○○對於其
    向總統及其夫人所舉發之事項，亦無法證明其真實性，是被
    告辯稱其所陳述事項均有根據，確屬真實一節，顯無根據，
    亦非事實。蓋報章雜誌所報導事項是否可認為真正，仍需深
    入調查，非當然可認為報章雜誌所記載之事項即屬真實。
  (二)被告辯稱其所陳述之對象均屬特定，並非不特定大眾，自不
    構成誹謗行為云云。惟查，如前所述，民法相關要件之解釋
    並不必然與刑事規範解釋相同，而所謂不特定大眾，解釋上
    只要係在當事人以外之人，均可認為係不特定，此不特定大
    眾，並不以被告傳述對象之多寡為限，亦不以被告知者與當
    事人間有無親誼，或其熟稔程度如何而有差異。固然，本件
    被告所寄發之對象主要為中央相關部會首長或民意代表，其
    範圍與刊登媒體或漫無目的隨意散發有別，但對兩造而言，
    此等人士或單位均屬第三人，所謂特定與否，並非以被告寄
    發之人數為斷，而係以其所寄發之信函所處狀況是否為第三
    人可得聽聞狀態為判斷依據，例如在陽台高聲叫罵對面鄰居
    ，雖當時無人在巷道行走或在陽台活動，惟因該辱罵聲係處
    於他人得共聞狀態，即該當於侵權行為，本件被告指名寄送
    檢舉函，猶如向對面鄰居之左鄰右舍指摘該對面鄰居之人格
    ，不能因其所陳述之對象係特定之對面鄰居左鄰右舍，即認
    為其所散佈之對象「不特定」，被告以此為辯，並不可採。
    以被告言外之意，似認為其寄發函件之對象既有指名，且其
    人數範圍尚非廣泛，即不構成誹謗或侵權行為云云，乃係對
    於「不特定」一詞之謬解，並不足採。
  (三)被告復辯稱其向總統及其夫人陳情乃憲法所保障之請願權，
    不構成侵權行為云云。按所謂請願者，指人民對國家政策、
    公共利害或其權益之維護，向職權所屬之民意機關或主管行
    政機關請求為一定行為者而言，請願法第二條定有明文。本
    件被告所指有關原告之行為縱屬為真，亦與國家政策或公共
    利害無關，而係原告有無犯罪問題，被告自應向司法機關依
    法提出告發，豈可就非國家政策或公共利害問題向總統及總
    統夫人「請願」？況被告所寄發之對象中，部分並非司法機
    關、亦非主管機關，如何就其所稱事項為一定行為？又本件
    被告既未說明其與原告上揭行為間有何利害關係，原告上開
    行為與被告權益有何影響，其誆稱「請願行為」云云，顯然
    不實。況依請願法上開規定意旨，主要係針對國家政策、公
    共事務，以及因國家政策、公共事務對請願人所生影響之事
    務為主，被告所指原告行為，顯然均非請願事項，被告所辯
    ，自非可採。
三、本件被告並未查證其所述內容之真實性，即擅自以不實事項
    向不特定人寄發，指摘原告人格言行，而本件被告本身並不
    具備民意代表身分，於傳述上開事項時亦不具備免責條件，
    對於因此造成原告人格上之損害，以及收受上開函件者對原
    告人格價值因此所生之質疑及造成之減損，自應負侵權行為
    損害賠償責任。本院審酌原告為台灣大學經濟系學士、台灣
    大學經濟研究所碩士，曾任教於淡水工商（即真理大學）與
    淡江大學，曾擔任台北市證券商同業公會常務理事、理事及
    承銷小組與財務小組召集人，更曾任中華民國證券分析協會
    理事長達十餘年，亦曾擔任大發公司總經理、董事、副董事
    長兼總經理等職，並自八十八年五月起擔任國票公司董事及
    總經理迄今等事實，認為原告以其社經地位，因被告上開不
    當行為，確實受有相當於一百萬元之非財產上損害，是原告
    請求被告連帶賠償損害，在上開範圍以內之主張，及以此依
    法定利息計算之之利息請求，為有理由，應予准許。至原告
    請求之金額，超過上開範圍以外者，即失所依據，應予駁回
    。又本件被告係向中央主管機關及具有相當政經社會地位之
    對象寄發上開不實檢舉函，對於原告名譽損害不可謂不大，
    確有採取必要措施以回復名譽之需，是本院認原告請求命被
    告連帶將附件一所示之道歉啟事刊登於自由時報頭版一天，
    以回復原告之名譽，為有理由，亦應准許。
結論：本件原告之訴為一部有理由，一部無理由，依民事訴訟法
第七十九條，判決如主文。
中    華    民    國    95  年      4    月    21    日
                           民事第二庭法  官  汪漢卿
以上正本係照原本作成
如對本判決上訴，須於判決送達後20日內向本院提出上訴狀
中    華    民    國    95    年    4     月    21    日
                                      書記官  許婉如


司法院資訊處製作；財團法人民間司法改革基金會備份。
